【裁判字號】    90,簡上,146
【裁判日期】    901221
【裁判案由】    返還占有物
【裁判全文】
臺灣臺中地方法院民事判決    九十年度簡上字第一四六號
    上  訴  人  甲○○
    被上訴人    宇城科技股份有限公司
    法定代理人  王馨蓮
    被上訴人    乙○○
右當事人間請求返還占有物事件，上訴人對於中華民國八十九年十二月三十日臺灣臺
中地方法院臺中簡易庭八十九年中簡字第二四０九號第一審判決提起上訴，本院判決
如左：
    主      文
上訴駁回。
第二審訴訟費用由上訴人負擔。
    事      實
甲、上訴人方面：
一、聲明：
（一）原判決關於駁回上訴人後開第二項之訴暨其假執行聲請部分，及命上訴人負擔
      該部分訴訟費用之部分裁判廢棄。
（二）被上訴人應給付上訴人如附表一所示之物。
二、陳述：除與十六四原判決記載相同者，茲引用之外，補稱：
（一）上訴人起訴時即附有來源證明，至於原始買入如附表一所示物品之來歷證明，
      受被告掏空訴外人佩揚國際股份有限公司（下稱佩揚公司）資產時一併盜占而
      湮滅，事後另請廠商開具證明應足以補強，且證人楊秀貞於上訴人自訴被上訴
      人乙○○侵占一案中之證述，亦可為被告等侵占之佐證，且其已提出放置各該
      物品之照片，應足以證明該物品為上訴人所有，否則若認係訴外人佩揚公司所
      有，被上訴人亦應提出由佩揚公司所有之證明。
（二）訴外人宇城企業有限公司於八十五年十一月停業，八十八年七月利用佩揚公司
      倒閉而復業，為逃避廠商追索才更名為被上訴人宇城科技股份有限公司（下稱
      宇城公司）名義，被上訴人謂係代為償還貨款而取得各該物品，應非實在。
三、證據：除援用第一審所提證據外，補提台灣台中地方法院檢察署檢察官八十九年
    度偵字第一一一七四號起訴書、稅籍查詢表、警員工作記錄簿、侵占財物明細表
    、勤務分配表等影本各一份，並聲請訊問證人張維純、蕭淑敏、林勁文、林聰銑
    、姚惟嘉。
乙、被上訴人方面：
一、聲明：駁回上訴。
二、陳述：除與原判決記載相同者，茲引用之外，補稱：
（一）被上訴人宇城公司並非利用訴外人佩揚公司而虛設，亦未曾在同一辦公處所，
      被上訴人乙○○更從未將佩揚公司所有設備及上訴人財物搬運至宇城公司處，
      上訴人自應先舉證證明各該情事。
（二）被上訴人二人並未占有或侵奪上訴人所指物品，上訴人亦應證明目前該物品由
      被上訴人占有之事實；且被上訴人乙○○為佩揚公司負責人，八十八年間九月
      間為清償佩揚公司債務，不得已才向訴外人王水林借款新台幣（下同）一十四
      萬六千元，並將佩揚公司之辦公器具全部賣與訴外人王水林，因王水林為被上
      訴人宇城公司股東，才又將該買受之辦公器具轉讓與被上訴人宇城公司，宇城
      公司係合法占有、使用該辦公器具，上訴人謂其在被上訴人宇城公司處拍攝照
      片所示財物為其個人所有，顯非實在；另被上訴人宇城公司係善意受讓該辦公
      器具而有法律上原因，亦非不當得利。
（三）上訴人所稱如附表一編號二、三、四、七、九、十所示物品縱使與佩揚公司財
      物明細表所示物品部分相似，但品牌、型號、年份等對照下，是否相同已有疑
      問，且其提出之估價表、出貨單等文件所示物品是否與其在八十九年六月二十
      二日至被上訴人宇城公司處所拍攝照片物品內容同一，亦未見上訴人舉證證明
      之。
三、證據：除援用第一審所提證據外，補提買賣合約書、存證信函訴外人佩揚公司設
    備明細表、台灣台中地方法院檢察署八十九年度偵字第一九四０一號不起訴處分
    書、九十年度偵續字第一０四號不起訴處分書、八十九年度偵字第八七四一號不
    起訴處分書、台灣高等法院台中分院檢察署九十年度議字第一四九號處分書、侵
    占財物明細表、侵占財物一覽表、佩揚公司支票到期日記錄表、電信費收據、本
    院八十九年度附民字第二七二號刑事附帶民事訴訟判決書、自訴狀、付款簽收簿
    、本院九十年度易字第一二六四號刑事案件答辯狀暨附帶民事聲請狀信函、本院
    八十九年度自字第六七號刑事判決書、支付命令、佩揚公司債務明細表、支票影
    本、刑事案件筆錄等影本各一份。
    理      由
一、本件原審判決駁回上訴人訴請被上訴人返還如附表一、二所示之物暨假執行之聲
    請，並命上訴人負擔訴訟費用後，上訴人雖就原審判決全部提起上訴，惟其已於
    本院九十年十二月七日言詞辯論期日減縮上訴聲明，僅就原審駁回其關於如附表
    一所示之物暨假執行聲請，並命其負擔該部分訴訟費用之部分裁判提起上訴，其
    餘部分即因其減縮上訴聲明範圍而生撤回上訴之效力，該部分即已確定而非本件
    上訴審理範圍，合先敘明。
二、本件上訴人起訴主張被上訴人乙○○前為設在台中市○○路五０一號七樓佩揚公
    司之負責人，上訴人則為該公司之監察人，當時上訴人與被上訴人乙○○各有專
    屬辦公室，上訴人辦公室內擺置如附表一所示之物，均係上訴人自己購得，嗣上
    訴人自八十八年七月六日起至八十九年四月三十日止，因故暫時離開佩揚公司，
    惟如附表一所示之物仍留置在上開辦公室，上訴人於八十九年五月一日返回該處
    ，卻發現佩揚公司已倒閉他遷，如附表一所示之物亦被搬運一空，佩揚公司原址
    業經被上訴人宇城公司於八十八年十月間在該處設立，由王馨蓮任董事長，被上
    訴人乙○○則擔任總經理，並於八十九年一月間將如附表一所示之物搬遷至台中
    市○○路○段六九八號十九樓之二，上訴人於八十九年六月二十一、二日間前往
    被上訴人宇城公司現址及台中市○○○路○段二四二之二號十樓之七兩處，所有
    物品遭置放該處一事拍照存證，被上訴人二人既為無權占有人，爰本於所有權及
    不當得利之法律關係訴請被告返還附表一所示之物等語。被上訴人乙○○則以上
    訴人於八十七年八、九月間邀集伊出資一百二十一萬元加入佩揚公司共同經營，
    該公司因經營不善，迄八十八年九月間虧損一千餘萬元而倒閉，上訴人雖係佩揚
    公司股東，因犯詐欺罪經通緝到案發監執行十個月徒刑，被上訴人乙○○時任佩
    揚公司負責人，為清償該公司債務，不得已向訴外人王水林借貸十四萬六千元，
    故將佩揚公司所有之辦公設備悉數出售予王水林，嗣王水林又讓渡該設備予被上
    訴人宇城公司，該物品並非上訴人所有，且各該物品於拍照當時為被上訴人宇城
    公司占有中，其並未曾占有該物品等語；被上訴人宇城公司則辯稱與上訴人素不
    相識，且附表一所示之物原屬訴外人佩揚公司所有，非上訴人個人所有，上訴人
    提出之來源證明不實，所載品名亦與被上訴人前曾占有之物品不符，且當初被上
    訴人宇城公司係善意受讓自訴外人王水林處取得各該物品，更非不當得利等語，
    資為抗辯。
二、本件上訴人主張於八十九年六月二十二日至被上訴人宇城公司位於台中市○○區
    ○○路四段六九八號十九樓之二處所拍攝照片中，如附表一所示之物當時為被上
    訴人宇城公司所占有使用之事實，業據其提出現場照片十六張為證，被上訴人宇
    城公司對此亦不爭執，固堪信屬實，惟上訴人主張該物品等為其所有一節，則為
    被上訴人所否認，並辯稱該照片所示物品原本係訴外人佩揚公司所有，經佩揚公
    司轉讓與訴外人王水林，再由王水林轉讓與被上訴人宇城公司所有等語，是本件
    首應審究者即為如附表一所示之物是否為上訴人所有，且依民事訴訟法第二百七
    十七條規定，當事人主張有利於己之事實者，就其事實有舉證責任，上訴人自應
    先就此舉證證明之。然查，上訴人於原審所提出之估價表影本二張、出貨單影本
    一張、免用統一發票收據影本二紙，其上固載有如附表一編號一至七所示相同名
    稱之物品，姑不論上訴人亦自承此係事後於八十九年間其另請所載廠商開立，各
    該單據實際出具時間並非如其上所載係於八十七年間，所載物品復僅為一般沙發
    、電腦等用具設備，並無明顯特徵，則相隔二年餘之久，該出具單據之廠商能否
    確認各該物品當初係由上訴人以其個人名義所購買，甚至各該物品賣與上訴人之
    金額明細等情，已有可疑；抑且，各該估價表收據所載物品僅係一般物品種類，
    並無其他諸如品牌、型號、物品獨立編號等足以特定並識別該所指物品即為被上
    訴人宇城公司前述時地所占有使用之該特定物品等資料，該單據等至多僅足以說
    明上訴人曾買入該種類物品如沙發、電腦等，並無任何足資辨別之特徵堪認上訴
    人宇城公司當時所占有之物品與上訴人所買入者係同一特定物品；再衡以上訴人
    另以台灣台中地方法院檢察署檢察官八十九年度偵字第一一一七四號告訴被上訴
    人乙○○及被上訴人宇城公司法定代理人王馨蓮涉嫌侵占一案中，上訴人所指其
    等侵占物品中部分即與本件附表一編號二、三、四、七、九、十、十一所示物品
    種類相同，惟上訴人於該案件中卻陳稱該物品等為訴外人佩揚公司所有，並非上
    訴人個人所有，有該起訴書影本一份在卷可按，益難認如附表一物品所示為上訴
    人個人所有；另證人楊秀貞於本院八十九年度自字第四一九號侵占案件中所證述
    曾整理上訴人部分衣物，事後並搬至被上訴人宇城公司處交由被上訴人乙○○保
    管等語，該衣物等物品與本件如附表一所示之物即已不同，且其證述內容亦未能
    具體指明如附表一所示之物何者即為前曾整理搬運物品、二者有何關聯等情，自
    亦難為有利上訴人之認定。是以，上訴人既未能提出其他積極證據證明該物品確
    為其所有，尚難認其主張為可採，其所稱被上訴人應先證明該物品為被上訴人所
    有云云，亦與前揭上訴人應先就所主張利己事實負舉證責任之規定意旨不符，所
    辯顯屬無據。至於上訴人在本件準備程序終結後雖另具狀聲請訊問證人張維純、
    蕭淑敏、林勁文、林聰銑、姚惟嘉等人，以證明如附表一所示物品確為上訴人購
    買所有之部分，如前述，各該證人出具單據之時間與所載買賣時間已相隔二年餘
    ，若其等現仍能清楚記憶而為陳述，實悖於常情；且在該所載物品僅屬一般設備
    種類，並無任何足資辨別為特定物之特徵等情形下，更難期其等尚且能進一步確
    認各該單據所載出賣與上訴人之物品，即為上訴人在前揭時地所拍攝照片中之物
    品，本院認此應已無調查之必要，附予敘明。
三、因之，本件上訴人所提出估價表等既未能證明如附表一編號一至七所示物品為其
    所有，就其餘物品上訴人更未能提出任何證據證明為其所有，其主張基於如附表
    一所示物品所有人之地位，請求被上訴人宇城公司返還該物品等，自無可採；再
    就其一併請求被上訴人乙○○亦返還該物品之部分，上訴人尚且自承如附表一所
    示物品係由被上訴人宇城公司所占有，並非被上訴人乙○○所占有，上訴人此部
    分主張更屬無據。
四、又按，無法律上之原因而受利益，致他人受損害者，應返還其利益；雖有法律上
    之原因，而其後已不存在者，亦同，民法第一百七十九條定有明文。本件上訴人
    復主張基於不當得利之法律關係，請求被上訴人二人返還如附表一所示之物部分
    ，被上訴人宇城公司已辯稱該物品係自訴外人王水林善意受讓取得，而王水林則
    係自訴外人佩揚公司處受讓取得，該物品原本即為佩揚公司所有等語，並提出佩
    揚公司辦公設備明細二紙、買賣契約書影本各一紙，以佐證其取得如附表一編號
    二、三、七、九、十所示之物係有正當權源，並非無法律上原因，且如前述，上
    訴人既未能證明其為如附表一所示物品所有人，縱使該物品曾遭被上訴人宇城公
    司所占有使用，亦難認上訴人有何因之受有損害，而得請求物品占有人將所受利
    益返還其個人者可言，且被上訴人乙○○更未占有使用該物品等，已如前述，亦
    無從認被上訴人乙○○受有何利益，上訴人此部分主張，亦無可採。
五、從而，上訴人主張基於民法第七百七十六條所有人物上請求權，及不當得利之規
    定，請求被上訴人返還如附表一所示之物，為無理由，不應准許。其假執行之聲
    請亦失所附麗，應併予駁回。原審為上訴人此部分敗訴之判決，及駁回其假執行
    之聲請，並無不合，上訴意旨仍指摘原判決不當，求予廢棄改判，為無理由，應
    予駁回。
六、本件事證已臻明確，兩造其餘證據、陳述及攻擊防禦方法，均與判決結果無影響
    ，爰不予一一贅論。
七、據上論結，本件上訴為無理由，依民事訴訟法第四百三十六條之一第三項、第四
    百四十九條第一項、第七十八條，判決如主文。
中      華      民      國    九十      年    十二    月    二十一  日
                              臺灣臺中地方法院民事第一庭
~B審判長法官  王  銘
~B      法官  林洲富
~B      法官  林麗真
右正本證明與原本無異
本件不得上訴
中      華      民      國    九十      年   十二     月   二十一   日
~B法院書記官
~FO
附表一：
以下均如原審案卷第十四、十五頁，於民國八十九年六月二十二日所攝照片中之物品
：
一、沙發四張。
二、電腦四台。
三、印表機兩台。
四、音響一台。
五、茶几二張。
六、書櫃三張。
七、電話機三台。（不包括電話總機）
八、傳真機一台。
九、電視一台。
十、小冰箱一台。
十一、彌勒佛一具。
附表二：
一、印表機二組
二、電話總機一台
三、電話機五台
四、打卡鐘一台
五、高級女套裝四件
六、真皮高跟鞋四雙
七、真皮女皮包三個
八、披肩二條
九、眼鏡二副


司法院資訊處製作；財團法人民間司法改革基金會備份。
